高雄高等行政法院簡易判決　　　　　　　　　　九十一年度簡字第二三三號
　　原　　　告　甲○○
　　被　　　告　財政部高雄市國稅局
　　代　表　人　鄭宗典　局長
　　訴訟代理人　乙○○
右當事人間因綜合所得稅事件，原告不服財政部中華民國九十一年三月二十七日台財
訴字第０九０００七四０二七號訴願決定，提起行政訴訟，本院判決如左：
    主　　文
原告之訴駁回。
訴訟費用由原告負擔。
    事實及理由
一、緣原告八十八年度綜合所得稅結算申報，原列報其本人、父林舟觀及其他親屬莊
    皓媛、林瑾瑜、林思廷、林宗儒、林柏秀、林柏樵共八人免稅額新臺幣（下同）
    六一二、０００元，經被告初查以所列報之其他親屬莊皓媛、林瑾瑜、林思廷、
    林宗儒、林柏秀、林柏樵六人未符合民法第一千一百十四條第四款及第一千一百
    二十三條第三項之規定，乃否准認列渠等免稅額四三二、０００元。原告不服，
    申請復查，未獲變更，循序提起訴願亦遭駁回，遂提起本件行政訴訟。
二、本件原告起訴主張：（一）系爭親屬林思廷及林宗儒係原告大哥林和泰之子女，
    原住高雄縣鳳山市○○○路一九二巷四號，該址係電動玩具之營業場所，不適合
    就學學童居住，乃於八十三年十月六日將系爭親屬戶籍遷入原告住址（其間雖有
    數月遷回原戶籍，係為配合學籍之規定），直到九十年三月二十一日因住家環境
    已改善，才將戶籍遷回。此段期間，系爭親屬確與原告同居一家共同生活，且亦
    有永久共同生活之共識，又林瑾瑜亦為大哥林和泰之女，相同原因與原告同居一
    家共同生活。林柏秀及林柏樵係原告二姊林惠芬之子女，因其家庭收入較少，父
    親又北上就業，故於八十六年度即與原告同居一家共同生活。莊皓媛則係原告之
    大姊林秋燕之女，因其為單親家庭，且大姐從事旅遊業，常帶團出國不在國內，
    故於八十六年度即與原告同居一家共同生活。（二）又依司法院大法官釋字第四
    一五號解釋及所得稅法規定，有關納稅義務人列報其他親屬或家屬免稅額，須符
    合民法第一千一百十四條第四款及第一千一百二十三條第三項之規定，而未提及
    須同時符合民法第一千一百十五條第一項及第一千一百十八條前段之規定，訴願
    機關駁回理由以「依首揭民法規定，其負扶養義務之人有數人時，其履行義務之
    人有其先後順序，由後順序者履行扶養義務時，應有正當理由及先順序者無法履
    行扶養義務之合理說明‧‧‧，本件訴願人就此項事實並未提示證明」乙節，是
    增加法律所未規定之限制，違反法律保留原則。為此，提起本件訴訟，聲明求為
    判決訴願決定及原處分均撤銷。被告則以：（一）按「免稅額：納稅義務人按規
    定減除其本人、配偶及合於左列規定扶養親屬之免稅額。‧‧‧納稅義務人其他
    親屬或家屬，合於民法第一千一百十四條第四款及第一千一百二十三條第三項之
    規定，未滿二十歲或滿六十歲以上無謀生能力，確係受納稅義務人扶養者。但受
    扶養者之父或母如屬第四條第一款及第二款之免稅所得者，不得列報減除。」為
    所得稅法第十七條第一項第一款第四目所明定。次按「左列親屬互負扶養之義務
    ：一、直系血親相互間。二、夫妻之一方，與他方之父母同居者，其相互間。三
    、兄弟姊妹間相互間。四、家長家屬相互間。」、「負扶養義務者有數人時，應
    依左列順序定其履行義務之人：一、直系血親卑親屬。二、直系血親尊親屬。三
    、家長。四、兄弟姊妹。五、家屬。六、子婦、女婿。七、夫妻之父母。同係直
    系尊親屬或直系卑親屬者，以親等近者為先。」、「因負擔扶養義務而不能維持
    自己生活者，免除其義務。」、「稱家者，謂以永久共同生活為目的而同居之親
    屬團體。」及「家置家長。同家之人，除家長外，均為家屬。雖非親屬而以永久
    共同生活為目的同居一家者，視為家屬。」分別為民法第一千一百十四條、第一
    千一百十五條、第一千一百十八條前段、第一千一百二十二條及第一千一百二十
    三條所明定。又「所得稅法有關個人綜合所得稅『免稅額』之規定，其目的在以
    稅捐之優惠使納稅義務人對特定親屬或家屬盡其法定扶養義務。所得稅法第十七
    條第一項第一款第四目規定：『納稅義務人其他親屬或家屬，合於民法第一千一
    百十四條第四款及第一千一百二十三條第三項之規定，未滿二十歲或滿六十歲以
    上無謀生能力，確係受納稅義務人扶養者。』得於申報所得稅時按受扶養之人數
    減除免稅額，固須以納稅義務人與受扶養人同居一家為要件，惟家者，以永久共
    同生活之目的而同居為要件，納稅義務人與受扶養人是否為家長家屬，應取決於
    其有無共同生活之客觀事實，‧‧‧。」復為司法院大法官釋字第四一五號解釋
    所釋示。（二）經查系爭親屬林瑾瑜、林思廷及林宗儒三人係原告之胞兄林和泰
    之子女，本年度與其父母居住在高雄縣鳳山市，莊皓媛則係原告大姊林秋燕之女
    ，本年度與其母親居住在高雄縣鳳山市，林柏秀及林柏樵係原告二姊林惠芬之子
    女，本年度與其父母居住在高雄市鼓山區，而原告居住在高雄市前鎮區，有被告
    九十年四月十六日問卷紀錄及外勤訪查表附卷可稽，原告既未與系爭親屬同居一
    家共同生活，彼此間即未具備家長家屬關係，與首揭民法及所得稅法得列報減除
    免稅額之規定不符，被告剔除渠等免稅額四三二、０００元，揆諸首揭規定，並
    無不合。（三）至原告稱依司法院大法官釋字第四一五號解釋及所得稅法規定，
    有關列報其他親屬免稅額，未提及須同時符合民法第一千一百十五條第一項及第
    一千一百十八條前段之規定，而訴願機關駁回理由以「依首揭民法規定，其負扶
    養義務之人有數人時，其履行義務之人有其先後順序，由後順序者履行扶養義務
    時，應有正當理由及先順序者無法履行扶養義務之合理說明‧‧‧，本件訴願人
    就此項事實並未提示證明」，是增加法律所未規定之限制云云，按司法院大法官
    釋字第四一五號解釋，乃基於租稅法律主義，明示所得稅法有關減除扶養其他親
    屬免稅額之規定，即納稅義務人與受扶養人須有「以永久共同生活為目的而同居
    一家」為要件，並應取決於有無共同生活之客觀事實。如前所述，原告與系爭親
    屬間既未以永久共同生活為目的同居一家，與上開大法官之解釋核有未符，又依
    民法第一千一百十四條規定之親屬間互負之扶養義務係法定義務，而民法第一千
    一百十五條第一項及第一千一百十八條前段規定乃闡明法定扶養義務及順序，並
    無所稱違反法律保留原則情事等語資為抗辯，而聲明求為判決駁回原告之訴。
三、按「免稅額：納稅義務人按規定減除其本人、配偶及合於左列規定扶養親屬之免
    稅額。‧‧‧（四）納稅義務人其他親屬或家屬，合於民法第一千一百十四條第
    四款及第一千一百二十三條第三項之規定，未滿二十歲或滿六十歲以上無謀生能
    力，確係受納稅義務人扶養者。但受扶養者之父或母如屬第四條第一款及第二款
    之免稅所得者，不得列報減除。」行為時所得稅法第十七條第一項第一款第四目
    定有明文。次按「左列親屬互負扶養義務‧‧‧四、家長家屬相互間。」；「負
    扶養義務者有數人時，應依左列順序定其履行義務之人：一、直系血親卑親屬。
    二、直系血親尊親屬。三、家長。四、兄弟姊妹。五、家屬。‧‧‧。」；「家
    置家長。同家之人，除家長外，均為家屬。雖非親屬而以永久共同生活為目的同
    居一家者，視為家屬。」亦為民法第一千一百十四條第四款、第一千一百十五條
    第一項及第一千一百二十三條所規定。又按「所得稅法有關個人綜合所得稅『免
    稅額』之規定，其目的在以稅捐之優惠使納稅義務人對特定親屬或家屬盡其法定
    扶養義務。同法第十七條第一項第一款第四目規定：『納稅義務人其他親屬或家
    屬，合於民法第一千一百十四條第四款及第一千一百二十三條第三項之規定，未
    滿二十歲或滿六十歲以上無謀生能力，確係受納稅義務人扶養者。』，得於申報
    所得稅時按受扶養之人數減除免稅額，固須以納稅義務人與受扶養人同居一家為
    要件，惟家者，以永久共同生活之目的而同居為要件，納稅義務人與受扶養人是
    否為家長家屬，應取決於其有無共同生活之客觀事實，而不應以是否登記同一戶
    籍為唯一認定標準。‧‧‧‧」業經司法院大法官釋字第四一五號解釋在案；另
    所得稅法第十七條第一項第一款關於扶養親屬免稅額減除之重點在於有無法定扶
    養義務，而扶養義務依據民法第一千一百十五條規定，有先後順位之分，故依據
    所得稅法第十七條第一項第一款扶養親屬免稅額之使用者，自應以扶養義務順位
    在先者為先，亦即原則上應由父母優先扶養，若係由扶養義務順位在後之家長為
    此扶養親屬免稅額之申報，則納稅義務人自應就其家屬之父母無法扶養之事實負
    舉證責任（參看行政法爭議法律問題（下）學者葛克昌著「論公法上金錢給付義
    務之法律性質」一文，頁二十三）。
四、經查，本件原告八十八年度綜合所得稅結算申報，原列報其本人、父林舟觀及其
    他親屬莊皓媛、林瑾瑜、林思廷、林宗儒、林柏秀、林柏樵共八人免稅額六一二
    、０００元，經被告初查以所列報之其他親屬莊皓媛、林瑾瑜、林思廷、林宗儒
    、林柏秀、林柏樵六人未符合民法第一千一百十四條第四款及第一千一百二十三
    條第三項之規定，乃否准認列渠等免稅額四三二、０００元，有原告申報書、被
    告核定書附於原處分卷可稽，洵堪信實。次查，「納稅義務人與受扶養人是否為
    家長家屬，應取決於其有無共同生活之客觀事實，而不應以是否登記同一戶籍為
    唯一認定標準。」業經前揭釋字第四一五號解釋在案。本件原告雖主張所列報扶
    養親屬林思廷、林宗儒二人，與原告均設籍於同一戶內，確與原告同居一家共同
    生活，且亦有永久共同生活之共識云云。惟依被告於九十年四月十六日對原告二
    姊林惠芬所製作之問卷紀錄及外勤訪查表：「一、莊皓媛是我姊姊林秋燕的小孩
    ，他們母女一直居住在高雄縣鳳山市（詳細住址不知道）迄今長達十多年。二、
    林思廷、林宗儒、林瑾瑜是我哥哥的小孩，他們即林和泰及太太彭利利及小孩三
    人一直居住在鳳山市○○路八號，迄今長達十多年。三、甲○○是我弟弟，他有
    資助上述小孩的生活費，他自八十五年以前迄今皆一直住在前鎮區○○街十八之
    一號三樓，只有我父親與他同住一起」，可證原告與系爭受扶養人並無共同生活
    之客觀事實，揆諸前開說明，自與民法第一千一百十四條第四款規定之家長家屬
    關係並不相符合，即原告對系爭親屬林思廷等六人並不負扶養義務。據此，本件
    原告縱因顧念親屬之誼而給與資助之行為，依最高法院二十年度上字第二九九號
    判例見解乃屬「念同宗之誼而給予之津貼，此種慈惠施予行為，乃本於雙方之感
    情而生，並不能援為要求扶養之依據」，故原告自不能將林思廷等六人列報為綜
    合所得稅免稅額之扶養親屬範圍，無所得稅法第十七條第一項第一款第四目得享
    有免稅額之適用。是原告申報八十八年度綜合所得稅，將林思廷等六人列報為扶
    養親屬之免稅額，於法即有未合。另，縱認林思廷等六人受原告之扶養屬實，惟
    所得稅法第十七條第一項第一款第四目前段之適用，依前開說明，應以納稅義務
    人依民法第一千一百十四條第四款規定，對受扶養權利人有扶養義務，且無其他
    履行扶養義務之順序在先之人，或雖有其人而無扶養資力或資力不甚充分者為限
    。而父母依民法第一千一百十五條之規定，為最優先順位之扶養義務人，如有扶
    養子女之能力，其子女自不宜由後順位之扶養義務人申報扶養（參看改制前行政
    法院即現在之最高行政法院七十四年度判字第一○四三號、七十五年度判字第一
    六九號判決）。準此，納稅義務人申報扶養家屬，並列報為親屬免稅額者，自須
    提出該受扶養人之父母不能維持自己生活且無扶養能力之證明，始得據此而減除
    親屬免稅額，否則即應受不利之認定。查林思廷等六人分別為原告之姪子女及外
    甥，然原告就渠等之父母親是否不能維持自己生活且無扶養能力乙節，並未舉證
    證明，自難主張其依所得稅法第十七條第一項第一款第四目規定，而得享有免稅
    額之適用。是被告將其免稅額剔除，尚無不合。
五、綜上所述，被告以原告原列報扶養其姪子女及外甥林思廷等六人未符合所得稅法
    第十七條第一項第一款第四目之規定而不予認列其免稅額，並將其剔除，核無違
    誤。訴願決定予以維持，亦無不合。原告起訴請求撤銷原處分及訴願決定，並無
    理由，應予駁回，並不經言詞辯論為之。
據上論結，本件原告之訴為無理由，依行政訴訟法第二百三十三條第一項、第二百三
十六條、第一百九十五條第一項後段、第九十八條第三項前段，判決如主文。
中　　　華　　　民　　　國    九十一　　年　  　八　　　月　　  三十　　日
                              高雄高等行政法院第三庭
                                          法      官  林石猛
右為正本係照原本作成。
如不服本判決，應於送達後二十日內，向本院提出上訴狀並表明上訴理由，如於本判
決宣示後送達前提起上訴者，應於判決送達後二十日內補提上訴理由書（須按他造當
事人人數附繕本）。
提起上訴應預繳送達用雙掛號郵票七份（每份三十四元）。
中　　　華　　　民　　　國    九十一　　年　  　八　　　月　　  三十　　日
                                          法院書記官  洪美智
附註：
行政訴訟法第二百三十五條（第一項、第二項）：
對於適用簡易程序之裁判提起上訴或抗告，須經最高行政法院之許可。
前項許可，以訴訟事件所涉及之法律見解具有原則性者為限。
